# 陈老师！急求吸收全并实务问题

提问人：我爱新视野 时间：2011-01-25 17:53:01
本公司于 2006 年度成立一个全资子公司，注册资本为 2000 万元，当时成立时以账面价值 1000 万元，评估作价为 1500 万元的固定资产投资到子公司。当年度子公司出售一批存货给本公司，价值 200 万元，成本为 180 万元，本公司作为固定资产使用，由于该款项本公司一直未支付，子公司挂账。年未子公司按本公司会计政策，计提 10 万元的坏账准备。另外母公司向子公司出售房产一幢账面值为 50 万元，转让作价为 80 万元，假设折旧按 10 年计提。子公司 2010 年度因业务整合需要，母公司通过吸收合并将子公司进行注销，请问陈老师母公司单户表是否是这样处理？ 借：子公司账面上的资产 贷：子公司账面上的负债 长期投资-对子公司的账面投资投资收益

回答人：chenyiwei
这个问题前段时间已经讨论过，你可以查一下相关的帖子。

回答人：chenyiwei
回复 藤椅 ahhf 的帖子母公司吸收合并子公司不是同一控制下企业合并。你可以搜索一下以前的讨论。

回答人：chenyiwei
回复 地板 我爱新视野 的帖子这个问题太大了，在没有具体背景信息的情况下只能说各种可能性都存在。

回答人：chenyiwei
回复 9 楼 2009masq 的帖子企业合并必须是一个“从不控制到控制”的变化过程。子公司原本就在母公司控制下，所以不涉及控制的经济实质的变化，只是改变了控制的法律形式，不构成会计准则意义上的企业合并。

回答人：chenyiwei
回复 11 楼 xxcg11 的帖子是这样。赞同你的意见。

回答人：chenyiwei
回复 14 楼 2009masq 的帖子谢谢提供信息。但这个观点是值得商榷的。我认为，在你说的案例中，B合并C并不是企业合并，因此按同一控制下企业合并进行会计处理的前提并不成立。

回答人：chenyiwei
回复 16 楼 我爱新视野 的帖子请检查你使用的抵销方法，可能是抵销方法有问题所以导致抵不掉和不勾稽的情况。

回答人：chenyiwei
回复 19 楼 我爱新视野 的帖子你的抵销分录抵销了母公司个别报表中确认的投资收回损益中对应于子公司以前年度留存收益的部分，但没有抵销掉母公司个别报表的投资收益中对应于本年度内该子公司收益的部分。这种情况下再把子公司的利润表相加进来，就会出现重复情况。 建议通过以下抵销分录间接实现将子公司年初至吸收合并日利润表的并入： 借：投资收益－对应子公司本年度损益数借：子公司年初至吸收合并日各费用、成本、损失类损益项目 贷：子公司年初至吸收合并日各收入、收益、利得类损益项目

提问人：我爱新视野 时间：2011-01-26 20:35:39
若用上述分录,则在汇总合并时就不需要将期初至合并日的子公司利润表加上了?

回答人：chenyiwei
回复 21 楼 我爱新视野 的帖子是的，可以不直接把子公司利润表用简单相加的方法并入，而是用抵销分录的方式间接体现出来合并效果。

回答人：chenyiwei
回复 23 楼 我爱新视野 的帖子应当会存在这种不能衔接的情况。这个问题以前版面上应该讨论过。

回答人：chenyiwei
回复 26 楼 我爱新视野 的帖子子公司以前年度损益已经体现在合并报表的年初留存收益中，但在母公司个别报表中体现为本年度的投资收益，所以利润表是不能衔接的。但期末资产负债表应当已经消除该不衔接问题。

回答人：chenyiwei
回复 28 楼 vagrant889 的帖子母公司（无论属于哪一级别）作为法律上的合并方，对其控制范围内的企业进行吸收合并，在会计上均不构成企业合并。因此你的理解是不恰当的。

回答人：chenyiwei
回复 29 楼 xxcg11 的帖子意思是：（假设最简单情况，母公司下仅有一个全资子公司，本年度母公司将其吸收合并） 合并报表所列年初未分配利润加上母公司个别报表所示本年度净利润，不等于母公司个别报表所列的年末未分配利润。

回答人：chenyiwei
回复 33 楼 xxcg11 的帖子各期的合并报表之间是互相衔接的；各期的个别报表之间也是互相衔接的，但某一期的合并报表和另一期的个别报表之间是不衔接的。这主要是由于这两种报表的会计主体定义的不同。

回答人：chenyiwei
回复 34 楼 我爱新视野 的帖子在没有特殊因素（如需抵销的内部交易等）的情况下，当母公司吸收合并全资子公司时：
年初合并留存收益＋子公司年初至合并日净利润＋母公司全年净利润（不含吸收合并收益）＝年初母公司个别报表留存收益＋母公司个别报表所示全年净利润

回答人：chenyiwei
回复 37 楼 我爱新视野 的帖子是这样。以前已经讨论过这个问题。

回答人：chenyiwei
回复 39 楼 我爱新视野 的帖子母公司吸收合并子公司,是母公司控制的合并集团内的内部交易,不影响合并报表会计主体对外的财务状况、经营成果和现金流量。因此在合并报表层面应抵销其影响。

提问人：我爱新视野 时间：2011-01-27 16:33:18
我按陈版您提供的思路我又重新测试了一下,某一期的合并报表和另一期的个别报表之间是不衔接的金额正好是被吸收子公司截止上年度末累计未分配利润(不考虑母子间的存在的未实现的内部交易),是这样的吗?

回答人：chenyiwei
回复 41 楼 我爱新视野 的帖子在最简单的情形下（母公司吸收合并全资子公司，无内部交易影响），应当是这样。

回答人：chenyiwei
回复 43 楼 我爱新视野 的帖子没有用真实或假设的数据测算过。但感觉如果内部交易的方向不同，会有差异。

回答人：chenyiwei
回复 45 楼 2009masq 的帖子这个问题已经有过多次讨论，建议在本版面“搜索”功能页内使用“全文搜索”功能，搜索关键字为“legal merger”。

回答人：chenyiwei
回复 47 楼 homeli 的帖子这是指母公司单户表中的调整。合并报表层面按照常规的内部交易抵销原则处理。

回答人：chenyiwei
回复 49 楼 homeli 的帖子需要。

回答人：chenyiwei
回复 51 楼 xxcg11 的帖子这是指母公司单户表在对原先归属于子公司的资产、负债进行初始确认时的计量原则，不是指编制另外的调整分录。

回答人：chenyiwei
回复 53 楼 xxcg11 的帖子一般还是以各项子公司资产、负债的原账面价值为基础，仅对涉及内部交易等特殊情况才作调整，但也不是按照吸收合并日公允价值重新计量。

回答人：chenyiwei
回复 56 楼 我爱新视野 的帖子可以这样理解。

回答人：chenyiwei
回复 58 楼 homeli 的帖子差异可能包括以下几个方面：（ 1 ）被吸收合并的子公司以前年度的累计留存收益；（ 2 ）以前年度母公司通过顺销交易转移给子公司的内部交易标的资产上的未实现利润。

提问人：chenyiwei 时间：2011-01-28 13:22:32
合并报表的会计主体一直是正常延续下来的，并不因为母公司吸收合并子公司这一内部架构重组就会影响到合并报表所显示的整个合并集团对外的财务状况、经营成果和现金流量。因此，虽然在母公司个别报表层面需要作出如上面所述的各种各样的处理，但在合并报表层面最终应当达到的效果是保持合并集团的各项资产、负债在合并报表层面计量的延续性。 现在的合并报表是基于实体理论来编制的，所以最终要在合并报表层面达到什么效果，要从整个合并集团对外表现的财务状况、经营成果和现金流量作为出发点予以考虑。那种过去完全基于内部投资、内部往来和内部交易抵销等来编制合并报表的思路已经过时了。

回答人：chenyiwei
回复 60 楼 homeli 的帖子合并报表的会计主体一直是正常延续下来的，并不因为母公司吸收合并子公司这一内部架构重组就会影响到合并报表所显示的整个合并集团对外的财务状况、经营成果和现金流量。因此，虽然在母公司个别报表层面需要作出如上面所述的各种各样的处理，但在合并报表层面最终应当达到的效果是保持合并集团的各项资产、负债在合并报表层面计量的延续性。 现在的合并报表是基于实体理论来编制的，所以最终要在合并报表层面达到什么效果，要从整个合并集团对外表现的财务状况、经营成果和现金流量作为出发点予以考虑。那种过去完全基于内部投资、内部往来和内部交易抵销等来编制合并报表的思路已经过时了。

回答人：chenyiwei
回复 62 楼 homeli 的帖子合并报表层面的数字都是会延续的，不会受到合并集团内部重组的影响。

回答人：chenyiwei
回复 64 楼 xxcg11 的帖子不能这样理解。合并报表层面无论内部架构如何重组调整，都不会影响合并报表层面合并结果的延续性。你可以拿数字测算一下。如果母公司仍需要编制合并报表的，则在编制合并报表时，母公司个别报表中的投资收回损益是需要抵销的。
同时再次提醒：不要以传统的“加总＋内部交易抵销”的思路理解目前实体理论下的合并报表，而应当站在合并集团本身作为一个独立会计主体（而不仅仅是母公司报表的延伸）的角度，关注交易和事项对集团对外的财务状况、经营成果和现金流量是否产生影响。否则是无法完全理解实体理论的精神的。

回答人：chenyiwei
回复 67 楼 xxcg11 的帖子我以前在本版面上上传过一个关于母公司理论和实体理论对比的doc文件，可以参考。 实体理论与母公司理论相比，一个重大的区别就是：实体理论把合并集团看作为一个独立于母公司和子公司的会计主体，在合并集团层面上运用相关会计准则的确认和计量原则，因此在实体理论下编制合并报表时，除了常规的内部抵销事项以外，还需要进行所谓“视角调整”，即同一交易或事项站在不同的会计主体层面，所看到的影响是不一样的。例如，最为人熟知的“视角差异调整”就是母公司在不丧失控制权的前提下部分处置子公司股权时，母公司个别报表层面将其视作与少数股东的一项交易，由于少数股东并非母公司个别报表层面的权益持有者，因此母公司个别报表层面可以确认处置损益；而合并报表层面，少数股东是合并集团的权益持有者，所以就要将其视作权益性交易。

回答人：chenyiwei
回复 69 楼 2009masq 的帖子权益性交易是指影响主体所有者利益（权益）的那些主体与所有者之间发生的交易。因此，母公司收回对子公司的投资，从母公司层面看，不是母公司与其自己的股东之间的交易行为，所以不是权益性交易，不会直接调整母公司自己的资本公积。

回答人：chenyiwei
回复 71 楼 2009masq 的帖子“主体”即本会计主体。 “权益持有者”需视本主体的组织形式而定，是指在本企业扣除负债之后的净资产中享有权益、承担风险的投资人，即本会计主体的剩余风险和报酬的承担者。如股东、合伙人、基金持有人、个人独资企业的业主等。

回答人：chenyiwei
回复 73 楼 xxcg11 的帖子我们是站在母公司的立场上，探讨母公司个别报表层面的会计处理，所以是本会计主体（母公司）与本会计主体的子公司之间发生的交易。

回答人：chenyiwei
回复 75 楼 ahhf 的帖子如果这部分资本公积当初是由母公司自己的资本性投入形成的，则母公司帐面上原先应当计入长期股权投资。
相应地，吸收合并时，这部分资本公积与母公司帐面原有的长期股权投资对冲。 如果是由其他股东的资本性投入形成的，则吸收合并前，母公司通常会向少数股东收购其所持子公司的少数股权，先将其变为全资子公司，然后再吸收合并，因此这部分资本公积通常会在收购作价时纳入考虑，从而形成长期股权投资成本的一部分。如果收购作价低于少数股权价值的，则这部分差额可视为少数股东让渡给母公司的利益，母公司在其个别报表层面计入投资收益。

回答人：chenyiwei
回复 77 楼 homeli 的帖子“经济主体”是会计主体的一大类别，是指根据经济实质上的控制、共同控制和重大影响关系而不是基于法人的法律主体框架来界定的会计主体。合并报表的合并集团是基于母子公司之间的控制关系形成的，突破了法人的界限，是最常见的经济主体。在IFRS下，即使某企业没有子公司，其也可以对其所投资的合营、联营企业按权益法核算并编制报表，但必须明确声明这是“经济主体财务报表”以区别于“个别财务报表”或“单独财务报表”（个别报表或单独报表层面对合营、联营投资只能以成本法或者作为以公允价值计量的金融资产核算），这时的经济主体概念就既区别于法人，又区别于传统意义上基于控制关系的合并集团。
IAS 27.BC66: Although the equity method would provide users with some profit and loss information similar to that obtained from consolidation, the Board noted that such information is reflected in the investor's economic entity financial statements and does not need to be provided to the users of its separate financial statements. For separate statements, the focus is upon the performance of the assets as investments. The Board concluded that separate financial statements prepared using either the fair value method in accordance with IAS 39† or the cost method would be relevant. Using the fair value method in accordance with IAS 39† would provide a measure of the economic value of the investments. Using the cost method can result in relevant information, depending on the purpose of preparing the separate financial statements. For example, they may be needed only by particular parties to determine the dividend income from subsidiaries.

回答人：chenyiwei
回复 79 楼 lileihome 的帖子不需要。母公司个别报表的会计主体是母公司这一法人，因此在其个别报表中不反映被吸收合并的法人在被吸收合并之前的财务状况和经营成果。